【裁判字號】    95,台上,336
【裁判日期】    950302
【裁判案由】    給付違約金等
【裁判全文】
最高法院民事判決              九十五年度台上字第三三六號
    上  訴  人  丙○○
                        樓
    訴訟代理人  鍾開榮律師
    被 上訴 人  乙○○
                        巷4弄.
                甲○○
上列當事人間請求給付違約金等事件，上訴人對於中華民國九十
三年十月五日台灣高等法院第二審更審判決（九十三年度重上更
(一)字第六二號），提起上訴，本院判決如下：
    主  文
原判決關於命上訴人再給付現金、返還支票、本票，及塗銷抵押
權登記，並駁回上訴人之附帶上訴，暨各該訴訟費用部分廢棄，
發回台灣高等法院。
    理  由
本件被上訴人主張：上訴人於民國九十年七月二日，與伊等簽訂
營業讓渡契約書（下稱讓渡契約），將其在台北縣土城市○○路
○段一六一號一樓（下稱系爭房屋）所經營協真五金行之經營權
，以新台幣（下同）四百萬元讓渡（頂讓）予伊等。並與被上訴
人乙○○訂立房屋（店）租賃契約書（下稱系爭租約），將系爭
房屋出租予乙○○，約定該租約為讓渡契約之一部分。伊等除已
給付二百萬元，及交付乙○○簽發如第一審判決附表二（下稱附
表二）所示二百萬元本票之頂讓金外，另由被上訴人甲○○以其
所有台北縣土城市○○路○段一四九巷四弄八號一樓房地，設定
最高限額二百萬元之抵押權（下稱系爭抵押權）予上訴人為擔保
。再由乙○○交付十九萬五千元押租金，及如第一審判決附表一
（下稱附表一）所示六紙支票，以支付房租及上開二百萬元本票
之利息。嗣系爭房屋於九十一年三月三十一日因地震（下稱三三
一地震）受損，同年四月四日遭台北縣政府公告為危險建物及禁
止進入、使用一樓後側加建部分。乃上訴人經乙○○催告限期修
繕，竟置之不理，顯已違反系爭租約第十一條之約定，同時構成
讓渡契約之違反，經乙○○於同年四月二十二日向上訴人為終止
租約之表示後，上訴人仍未交付合於使用收益之房屋。茲再以九
十三年九月十三日辯論意旨狀之送達，為終止租約之意思表示；
原屬於系爭租約一部分之讓渡契約，亦應隨之解除。上訴人即應
返還押租金、本票及支票，並塗銷系爭抵押權登記以回復原狀，
暨依讓渡契約第三條第三項之約定，給付一百萬元違約金。其中
，甲○○已將其違約金債權讓與乙○○等情，爰依不當得利及契
約解除後回復原狀之法律關係，求為命上訴人給付乙○○一百十
九萬五千元（包括違約金一百萬元、押租金十九萬五千元），及
其中一百萬元自起訴狀繕本送達翌日（九十二年九月二十二日）
起，其餘十九萬五千元自九十一年九月十九日（第一審準備(二)狀
繕本送達翌日）起，加付法定遲延利息。並返還附表一、二所示
之支票、本票予乙○○；暨塗銷系爭抵押權登記之判決（被上訴
人乙○○之違約金請求超過一百萬元本息部分，業經原審駁回其
上訴確定）。
上訴人則以：伊已依讓渡契約約定於九十年九月三十日交貨完成
，並交付系爭房屋予被上訴人使用，已無違約責任可言。況三三
一地震後，系爭房屋除一樓後側加建部分外，仍可正常使用，不
影響被上訴人之經營。被上訴人限期七日催告伊修繕房屋，又顯
不相當；加之，震災房屋之修繕，尚須配合管理委員會及台北縣
政府進行，非伊得獨自修繕，亦難謂伊有何違反租約之責任。被
上訴人所為終止系爭租約及解除讓渡契約之意思表示，自不生效
力，請求伊支付違約金、返還本票、支票，及塗銷系爭抵押權設
定登記，均屬無據。又乙○○自九十一年五月一日起未繳付租金
，經伊限期催告，仍未給付，伊已於同年六月十七日終止系爭租
約，乙○○遲至九十一年八月二十九日始將租賃物返還。以伊
得請求乙○○給付之欠租、稅捐、相當於租金之損害，及律師費
等款項，與其押租金債權抵銷結果，乙○○即不得再請求返還押
租金等語，資為抗辯。
原審就上訴人應「再給付」被上訴人乙○○一百零六萬六千元，
及其中一百萬元（違約金）自九十三年九月二十二日起，其餘六
萬六千元（押租金）自九十一年九月十九日起，加付法定遲延利
息；並返還附表一、二所示之支票、本票；暨塗銷被上訴人甲○
○所有系爭房屋之系爭抵押權登記部分，將第一審所為被上訴人
敗訴之判決廢棄，改判如其聲明。另維持第一審所為乙○○勝訴
部分（即上訴人應給付乙○○十二萬九千元（押租金）本息）之
判決，駁回上訴人對該部分之附帶上訴，係以：兩造不爭執系爭
房屋於「三三一地震」受損後，乙○○限期催告上訴人於七日內
應完成修繕，經上訴人函復難於七日內修繕，被上訴人已於九十
一年八月二十九日交還房屋之事實。而依讓渡契約第二條第五項
：「租約條款視為本契約條款之一部分」之約定，應認系爭租約
與讓渡契約有相互依存之不可分離關係，如違反租約，亦構成讓
渡契約之違反。雖系爭房屋於「三三一地震」後，遭台北縣政府
公告為危險建物，及禁止進入、使用一樓後側加建部分，然依民
法第四百二十三條之規定，上訴人仍負有交付乙○○合於租約所
定使用收益狀態房屋之義務。即令乙○○限期七日催告上訴人修
繕，有過短之嫌，但上訴人無正當理由，遲至九十二年十月二十
日始完成房屋修繕，且經乙○○於九十三年五月十四日催告其依
約交付合於使用收益之房屋，仍拒不交付，則乙○○主張上訴人
違約，以同年九月十三日辯論意旨狀之送達，終止系爭租約及一
併解除讓渡契約，並無不合。上訴人既明知房屋未完成修繕，即
無權請求乙○○給付租金，況乙○○積欠之租金，又未達二期以
上，上訴人所為系爭租約之終止，自非合法。是被上訴人於合法
終止系爭租約、及解除讓渡契約後，被上訴人乙○○據以請求上
訴人返還押租金十九萬五千元之本息，及依民法第二百五十九條
第一項規定，請求返還為支付租金與（第三期讓渡金二百萬元之
本票）利息所交付之附表一「支票」，及支付第三期讓渡金之附
表二「本票」。被上訴人甲○○請求塗銷系爭抵押權設定登記，
均屬有理。至於被上訴人請求之違約金部分，審酌讓渡契約第三
條第三項約定：「若甲方（上訴人）違約，則甲方須無條件加倍
歸還已收價金予乙方（被上訴人）」之旨，再參以被上訴人實際
僅支付一半即二百萬元之讓渡金，上訴人有交付系爭房屋供被上
訴人使用約九個月等情，認被上訴人請求上訴人給付之違約金，
於一百萬元本息範圍內為適當。因甲○○已將其違約金債權讓與
乙○○，乙○○一人請求上訴人為該違約金之給付，即屬有理等
詞，為其判斷之基礎。
查被上訴人交付上訴人附表二所示「本票」，係為支付第三期讓
渡金（二百萬元）；交付附表一所示「支票」，則為支付系爭房
屋「租金」，及該第三期讓渡金之「利息」，固為原審所認定之
事實。惟關於上訴人應返還「支票」部分，被上訴人乙○○先係
主張依民法第一百七十九條不當得利返還請求權為請求（一審卷
八八頁）；繼稱租金部分依不當得利，「利息」及「本票」（第
三期讓渡金）部分，依契約解除後之回復原狀義務為請求等語（
同上卷一一三頁）。另關於被上訴人甲○○請求塗銷系爭抵押權
登記部分，其原稱依民法第七百六十七條之規定為請求（一審卷
九頁、一○頁），後改稱係契約解除之回復原狀請求權云云（同
上卷六五頁）。似見乙○○就支票所含之「利息」部分，及甲○
○就塗銷抵押權登記部分之請求權基礎，前後所陳均屬不一。原
審審判長未依民事訴訟法第一百九十九條規定，於未盡闡明之責
，令其為完足之陳述前，遽命上訴人負「回復原狀」之返還及塗
銷義務，其判決已屬違背法令。況系爭租約縱如原判決所認定業
經乙○○合法「終止」，依民法第二百六十三條並無準用同法第
二百五十九條之規定，上訴人原不負第二百五十九條之「回復原
狀」義務，原判決竟謂上訴人就被上訴人支付租金所交付之票據
部分，應依「回復原狀」之法律關係，負返還之責，亦有違誤。
其次，原審既認定系爭租約為讓渡契約之「一部分」，卻一方面
謂該租約部分係經乙○○合法「終止」，另一方面又謂讓渡契約
部分係其一併「解除」，而割裂予以適用法律，即有矛盾。倘讓
渡契約確係乙○○、甲○○二人共同與上訴人簽訂（一審卷一四
頁），何以僅由乙○○一人即得向上訴人為「解除」或「終止」
之意思表示？且乙○○或甲○○一人，又各得依「回復原狀」之
法律關係，單獨請求上訴人返還該本票或塗銷系爭抵押權登記？
均未據原判決說明其依憑及理由，自有判決不備理由之違法。如
上訴人應返還押租金，其抗辯：被上訴人因頂讓貨物，仍積欠二
百萬元，依年利息百分之七‧二，算至九十一年十一月一日止，
計欠八萬四千元。另因被上訴人違約未繳付房租，猶企圖以訴訟
免責，致伊支付律師費八萬元，依系爭租約第十二條約定，應負
賠償之責，伊得以該請求權與乙○○之押租金債權抵銷云云（一
審卷一二○頁反面、一二一頁），是否為不可採？原審疏未說明
其取捨之意見，遽為上訴人不利之判決，仍屬難昭折服。再按約
定之違約金過高者，法院得減至相當之數額，民法第二百五十二
條定有明文。而當事人約定之違約金是否過高，應依一般客觀之
事實、社會經濟狀況、當事人實際上所受損害及債務人如能如期
履行債務時，債權人可享受之一切利益為衡量標準。債務如已為
一部履行者，法院得比照債權人所受利益，減少其數額。準此，
苟原審所認定上訴人曾將系爭房屋供被上訴人營業達約九個月之
久，確屬無訛，參以讓渡契約第一條所定「貨物頂讓金」為四百
萬元（一審卷一四頁），而被上訴人實際上祇給付一半之讓渡金
，又未爭執上訴人已完成該「貨物」之點交；及上訴人所辯，系
爭房屋僅屋後增建部分不能使用，其餘部分仍可正常營業等情，
被上訴人對該另一半之頂讓金（交付之本票）是否可請求返還？
其是否未因上訴人之債務履行，獲有相當之利益？而不應減少違
約金之數額？原審未詳予斟酌，即謂上訴人應返還該本票及給付
乙○○一百萬元違約金為相當，未免速斷。此外，違約金有屬懲
罰性質者，有為損害賠償預定之性質者；如為前者，於債務人履
行遲延時，債權人除違約金外，尚得依民法第二百三十三條規定
，請求遲延利息及賠償其他損害。如屬後者，即應視為就遲延所
生損害之預定賠償額，不得更為請求遲延利息及賠償其他損害。
本件被上訴人乙○○就其請求上訴人給付之違約金，主張係屬懲
罰之性質，而上訴人則辯稱係損害賠償總額預定之性質（一審卷
一六○頁），究竟何者始符雙方訂約之真意？原審未遑辨明其性
質，逕命上訴人就其給付之違約金，應自九十三年九月二十二日
起加付法定遲延利息，尤非允洽。上訴論旨，指摘原判決對其不
利部分為不當，求予廢棄，非無理由。
據上論結，本件上訴為有理由。依民事訴訟法第四百七十七條第
一項、第四百七十八條第二項，判決如主文。
中    華    民    國  九十五  年    三    月    二    日
                      最高法院民事第四庭
                          審判長法官  蘇  茂  秋
                                法官  蘇  達  志
                                法官  陳  碧  玉
                                法官  王  仁  貴
                                法官  劉  靜  嫻
      本件正本證明與原本無異
                                      書  記  官
中    華    民    國  九十五  年    三    月   十三   日
                                                     Ｍ


司法院資訊處製作；財團法人民間司法改革基金會備份。
